臺灣臺中地方法院民事判決　95年度訴字第3322號
原　　　告　乙○○
即反訴被告　　　　　　　號
訴訟代理人　林易佑律師
被　　　告　魏慶輝原名為丙○.
被　　　告　甲○○
即反訴原告
訴訟代理人　劉承斌律師
當事人間塗銷所有權移轉登記等事件，本院於民國96年10月31日
言詞辯論終結，判決如下：
    主    文
被告魏慶輝、甲○○就坐落台中縣和平鄉○○○段第二一七之一
二地號，地目旱，面積二五三五平方公尺之土地於民國九十二年
四月十日以買賣為原因所為之所有權移轉登記行為應予塗銷。
被告魏慶輝應於原告給付新台幣壹佰柒拾萬元後，將坐落台中縣
和平鄉○○○段第二一七之一二地號，地目旱，面積二五三五平
方公尺之土地所有權移轉登記予原告。
訴訟費用由被告負擔。
反訴原告之訴及其假執行之聲請均駁回。
反訴費用由反訴原告負擔。
    事實及理由
壹、本訴部分:
一、原告主張：
  (一)緣原告於民國（下同）90年2月13日向被告魏慶輝（原名丙
    ○○）承租其所有坐落台中縣和平鄉○○○段第217-12地號
    土地，地目旱，面積2,535平方公尺（以下簡稱系爭土地）
    ，作為耕作種植使用。雙方約定租期自91年1月1日起至95
    年12月31日止，共計5年，詎被告魏慶輝竟於租約有效期間
    之內，未經通知原告是否優先承買，逕自將系爭土地出售予
    被告甲○○，且於92年4月10日完成土地所有權之移轉登記
    手續。
  (二)經查，系爭土地屬於山坡地保育區之農牧用地，依法為農業
    發展條例第3條第11款所規定之「耕地」無疑；而原告承租
    系爭土地又係自任耕作，作為種植高麗菜用途，自屬符合土
    地法第三編第四章有關「耕地租用」或民法第457條以下有
    關「耕作地租賃」等相關規定之適用。因被告魏慶輝未將其
    對第三人之出賣條件以書面通知原告是否主張優先承買權利
    ，逕自於92年4月10日將系爭土地出賣予被告甲○○，並已
    完成所有權之移轉登記手續，則依據土地法第107條準用土
    地法第104條第2項或民法第460條之1準用民法第426條之2第
    3項規定，渠等間買賣契約或所有權移轉登記行為均不得對
    抗原告，原告自得主張系爭土地之所有權移轉登記行為無效
    而訴請塗銷。
  (三)至於證人郭麗羚指稱被告魏慶輝與原告間曾有關於系爭耕地
    買賣價金之討價還價過程，究與本案無關；無論原告事後是
    否得悉被告魏慶輝出售土地之事實，惟魏慶輝既未依據法律
    規定將其賣典條件以書面通知承租人乙○○，對於原告而言
    ，尚屬無從決定是否依同樣條件主張優先購買，自亦無所謂
    放棄優先購買權之可言；被告指稱原告已放棄優先購買權或
    原告行使該項權利有所謂違反誠信原則或濫用權利之情事云
    云，核無依據。
  (四)被告魏慶輝既以170萬元將系爭土地出賣予被告甲○○，則
    原告基於耕地承租人之身份，自有依同樣條件優先承買之權
    ，爰併以本件起訴狀繕本之送達，作為向被告魏慶輝聲明優
    先承買系爭土地之意思表示。並聲明：如主文所示。
二、被告甲○○抗辯：
  (一)系爭土地原為被告魏慶輝所有，而被告魏慶輝於90年2月13
    日將系爭土地出租於原告耕作種植，嗣因被告魏慶輝需款週
    轉乃擬將系爭土地以170萬元出售予被告甲○○，被告甲○
    ○並於90年7月23日支付訂金20萬元，而被告魏慶輝乃邀證
    人郭麗羚一同前往梨山詢問原告是否願意以同一價格購買系
    爭土地，不意，原告僅願意出價140萬購買，甚至，被告魏
    慶輝念及雙方情誼，更主動降價10萬元，而希望原告以160
    萬元購買，詎原告仍堅持不肯，而放棄其優先承買權，被告
    丙○○不得已始於90年8月7日與被告甲○○簽定協議書以17
    0 萬元出售系爭土地，被告甲○○並於簽約同時支付被告魏
    慶輝120萬元（含定金20萬元），而雙方約定於96年1月31日
    前辦理移轉登記予被告甲○○，嗣被告魏慶輝又於92年1月
    21 日出售其所有之其他台中縣和平鄉○○○段第267-9、2
    67-12、267-14、339、339-1、339-2等地號六筆土地予被告
    甲○○，故雙方乃約定將系爭土地連同上開六筆土地併同於
    92年4月10日過戶移轉予被告甲○○，孰料，遲至95年11月
    間原告竟違反當初承諾，而主張優先承買權，並起訴請求塗
    銷系爭217-12地號土地之所有權移轉登記。
  (二)本件被告魏慶輝於收受被告甲○○之定金後，特別偕同證人
    郭麗羚一同前往梨山詢問原告是否願以同一價格購買，不料
    ，原告僅願以140萬元購買，且堅持該價格，而放棄優先承
    買權，此業經證人郭麗羚於96年3月7日鈞庭調查時具結證述
    在案，按諸前開法旨，原告既已放棄優先承買權，自不得再
    行行使該權利，而主張塗銷系爭土地之所有權移轉登記。
  (三)民法第426-2條第2項規定之「書面通知」僅係證據之目的，
    從而，縱無書面，而若有其他證據足以證明確有通知之行為
    ，亦難謂不生通知之效力。查本件被告等雖因信任原告之誠
    信，而未以書面正式通知原告行使優先承買權，然被告等確
    已多次以口頭通知原告，縱設原告未放棄優先承買權，但被
    告既已通知原告行使優先承買權，而原告未於10日內行使該
    優先承買權，依民法第460-1條第2項準用同法第426-2條第2
    項規定，亦視為放棄優先承買權。又原告故意不行使優先承
    買權，而於系爭土地已漲價多倍，且迄今已逾五年後始起訴
    行使優先承買權，並請求塗銷系爭土地之所有權移轉登記，
    按諸前揭法旨，原告現權利之行使亦難謂無權利濫用及違反
    誠信原則之情形等語。並聲明：原告之訴駁回。
三、被告魏慶輝抗辯：原告來我們家時，我有跟原告說土地已經
    賣給姓許的，姓許的有拿20萬元給我，原告來找我，我跟原
    告說已經拿人家20萬元訂金要賠人家，我們一人出10萬賠人
    家，我跟郭小姐去梨山時，也有跟原告說我已經以170萬元
    賣別人等語。並聲明：原告之訴駁回。
四、得心證之理由：
  (一)原告主張其於90年2月13日向被告魏慶輝（原名丙○○）承
    租系爭217-12地號土地，地目旱，面積2535平方公尺作為耕
    作種植使用，雙方約定租期自民國91年1月1日起至95年12月
    31日止，共計5年，被告魏慶輝於92年1月21日將其所有系爭
    土地以新台幣170萬元出售予被告甲○○，且於92年4月10日
    完成土地所有權之移轉登記手續，被告魏慶輝並未將出賣條
    件以書面通知原告等情，有土地租用契約書、協議書影本及
    土地登記簿謄本在卷可稽，為兩造所不爭執，自堪信為真實
    。
  (二)本件兩造爭執之事項在於：(1)本件是否應依耕地三七五減租
    條例第26條規定，先經調處、調解始得起訴？(2)本件被告魏
    慶輝出售系爭土地前，是否通知原告以同一條件優先承買？
    上開通知是否應以書面通知？(3)原告是否已經拋棄優先承買
    權？(4)原告於多年後行使優先承買權，是否有權利濫用情形
    ？茲分述如下：
  (1)本件是否應依耕地三七五減租條例第26條規定，先經調處、
    調解始得起訴？
    按農業發展條例第20條第1項規定「本條例中華民國八十九
    年一月四日修正施行後所訂立之農業用地租賃契約，應依本
    條例之規定，不適用耕地三七五減租條例之規定。本條例未
    規定者，適用土地法、民法及其他有關法律之規定」。查系
    爭土地地目為旱，使用地類別為農牧用地，並供作耕作種植
    疏菜使用，有土地登記簿謄本在卷可稽，為兩造所不爭執，
    系爭土地自屬農業發展條例第3條第10款規定之農業用地；
    而原告與被告魏慶輝於民國90年2月13日所簽訂之土地租用
    契約書，即屬農業發展條例第3條第14款規定之農業用地租
    賃契約。原告與被告魏慶輝所訂農業用地租賃契約，係於89
    年1月4日農業發展條例修正施行後所訂，依農業發展條例第
    20條第1項規定，不適用耕地三七五減租條例之規定，本件
    原告（承租人）與被告魏慶輝（出租人）間因優先承買權發
    生之爭議，即無須適用耕地三七五減租條例第26條第2項規
    定，則原告與被告魏慶輝因優先承買權發生之爭議，並非須
    經耕地租佃委員會調解、調處，始得起訴。被告甲○○辯稱
    農業發展條例並無關於租佃爭議應經調解、調處始得起訴之
    規定，依農業發展條例第20條第1項後段規定，該條例未規
    定之事項，仍有耕地三七五減租條例第26條之適用云云。惟
    農業發展條例第20條第1項規定「農業用地租賃契約，應依
    本條例規定，不適用耕地三七五減租條例之規定」，即明文
    排除耕地三七五減租條例之適用，則該項後段所稱「本條例
    未規定者，適用土地法、民法及其他有關法律之規定」，應
    不包括耕地三七五減租條例，被告甲○○所辯，並無可採。
  (2)本件被告魏慶輝出售系爭土地前，是否通知原告以同一條件
    優先承買？上開通知是否應以書面通知？
    再按耕作地出租人出賣或出典耕作地時，承租人有依同樣
      條件優先承買或承典之權，民法第460-1條第1項定有明文
      。又前項情形，出賣人應將出賣條件以書面通知優先承買
      權人；優先承買權人於通知達到後10日內未以書面表示承
      買者，視為放棄；出賣人未以書面通知優先承買權人而為
      所有權之移轉登記者，不得對抗優先承買權人，民法第
      460-1條第2項準用同法第426條之2第2項、第3項所明定。
      經查，原告與被告魏慶輝訂有耕地租賃契約，原告為系爭
      耕地之承租人，依上開規定，原告有依同樣條件優先承買
      之權。被告等雖主張被告魏慶輝已以口頭通知原告行使優
      先承買云云，並舉證人郭麗羚、戊○○為證。惟依證人郭
      麗羚證稱：「被告魏慶輝向原告表示被告甲○○欲以170
      萬元購買系爭土地」、「原告堅持要140萬元」等語，顯
      然被告魏慶輝並未向原告表示是否就以同一價格行使優先
      承買權，原告僅認被告兜售土地之價格過高而與之議價，
      難認被告魏慶輝上開表示即係通知原告是否以同一價格行
      使優先承買權，被告上開主張，尚無可採。另證人戊○○
      則未證述任何關於被告魏慶輝通知原告承買系爭土地之情
      節。被告魏慶輝既未將上開出賣條件以口頭通知原告行使
      優先承買權，而為系爭土地所有權移轉登記，且依上開規
      定，被告魏慶輝應以書面通知原告，被告魏慶輝亦未為書
      面通知，被告2人就系爭土地所為移轉登記，自不得對抗
      原告。
    被告甲○○抗辯：民法第426-2規定之「書面通知」僅係
      證據目的，縱無書面，亦難謂不生通知之效力云云。惟查
      ，民法第426條之2第2項、第3項明文出賣人須以書面通知
      優先承買權人，同時於民法第426條之2第2項明文優先承
      買權人於通知達到後10日內未以書面表示承買者，視為放
      棄，即民法第426條之2第2項、第3項規定賦予出賣人與優
      先承買權人負有書面通知之義務，而民法為規定人民權利
      義務之內容之法律，並非實現權利義務之證據法規，自無
      證據目的可言。被告甲○○另抗辯：土地法第107條及104
      條第2項規定，並不書面為必要，應優先於民法而適用云
      云。查耕地三七五減租條例第15條第1項規定：「耕地出
      賣或出典時，承租人有優先承受之權。出租人應將賣典條
      件以書面通知承租人。承租人在15日內未以書面表示承受
      者，視為放棄。」其立法意旨乃本於憲法所定扶植自耕農
      之基本國策，使承租人於耕地出賣或出典時，依當時之賣
      典條件，有優先承受之權；並就賣典條件通知承租人，限
      定以書面為之，以確保承租人之權益。其優先承受之權，
      係於耕地出賣或出典時始行發生，且必須出租人將賣典條
      件以書面通知承租人後，始得表示承受或放棄承受，此項
      規定，自不因承租人事先拋棄優先承受權之意思表示而排
      除其適用。無論其意思表示係向出租人或向其他承租人為
      之，其時既無賣典之情事與條件，則法定之優先承受權尚
      未發生，自無所謂消滅或喪失之問題。嗣後如遇耕地出賣
      或出典時，出租人仍應依上開條項之規定，將賣典條件以
      書面通知承租人。承租人未於15日內以書面表示承受者，
      始發生視為放棄之效果（司法院釋字第124號大法官會議
      解釋可參）。依89年1月4日修正後之農業發展條例第20條
      第1項規定，系爭耕地租賃固不適用耕地三七五減租條例
      第15條優先承買權之書面通知規定，而應適用土地法、民
      法及其他有關法律之規定，惟依土地法第107條及104條第
      2項規定，出租人出賣耕地時，無須以書面通知為必要，
      承租人之承買通知亦不以書面為必要，對耕地承租人行使
      優先承買權之保護顯有不足，基於憲法所定保障自耕農之
      基本國策，及確保耕地承租人權益之立法政策，並符合上
      開大法官會議意旨，關於承租人之優先承買權規定，自應
      優先適用與耕地三七五減租條例相同之民法規定。亦即耕
      地出租人須書面通知承租人行使優先承買權之規定，不應
      因耕地租賃契約訂於農業發展條例之修正後，致耕地承租
      人享有依書面通知之權利受到剝奪，此與農業發展條例第
      20條第1項後段規定「應適用土地法、民法及其他有關法
      律」亦無違背。
  (3)原告是否已經拋棄優先承買權？
    被告甲○○主張原告確已知悉買賣之價錢，卻故意降低價錢
    ，加諸原告事後又詢問證人丁○○應向何人繳納租金，自難
    謂原告無放棄以同一價格優先承買之權利云云。查承租人優
    先承受之權，係於耕地出賣或出典時始行發生，且必須出租
    人將賣典條件以書面通知承租人後，始得表示承受或放棄承
    受，此項規定，自不因承租人事先拋棄優先承買權之意思表
    示而排除其適用，已如前述，則原告於被告魏慶輝書面通知
    前，所享有法定之優先承買權尚未發生，被告尚不得主張原
    告事先拋棄優先承買權之意思表示而排除優先承買權之行使
    。何況原告僅向被告魏慶輝為土地價格之商議，或向第三人
    為租金繳納之商議，均難認原告已向被告魏慶輝為拋棄優先
    承受權之意思表示，被告之主張，顯無可採。
  (4)原告於多年後行使優先承買權，是否有權利濫用情形？
    被告甲○○主張被告魏慶輝已通知原告系爭土地買賣事宜，
    原告故意不行優先承買權，而於土地漲價2倍餘始起訴請求
    ，難謂無權利濫用及違反誠信原則之情形云云。惟被告魏慶
    輝並未合法通知原告就同一條件行使優先承買權，而為系爭
    土地之移轉登記，已如前述，原告因此無從行使優先承買權
    ，嗣後依法行使優先承買權，自無權利濫用及違反誠信原則
    可言。
  (三)綜上所述，被告魏慶輝出售系爭土地予被告甲○○前，並未
    通知原告以同一條件行使優先承買權，被告2人就系爭土地
    所有權所為移轉登記者，不得對抗原告。從而，原告依民法
    460-1條第2項準用同法第426條之2第2項、第3項規定，請求
    被告2人就系爭土地於民國92年4月10日以買賣為原因所為之
    所有權移轉登記行為應予塗銷，及被告魏慶輝應於原告給付
    170萬元後，將系爭土地所有權移轉登記予原告，為有理由
    ，應予准許。
貳、反訴部分:
一、反訴原告主張：
  (一)查系爭土地原為本訴被告魏慶輝所有，而本訴被告魏慶輝於
    90年2月13日將系爭土地出租於反訴被告耕作種植，嗣因本
    訴被告魏慶輝需款週轉乃將系爭土地以170萬元出售予反訴
    原告甲○○，並於92年4月10日過戶移轉予被告甲○○，反
    訴原告請求反訴被告於租期屆至即95年12月31日將系爭土地
    返還反訴原告，孰料，反訴被告迄今仍拒不返還，且反訴被
    告並無任何占有系爭土地之法律權源，渠無權占用之行為顯
    已侵害系爭土地之所有權，反訴原告自得本於所有權人之地
    位請求被告返還土地，為此爰依民法第767條、第455條及第
    184條第1項之規定請求反訴被告返還系爭土地。
  (二)反訴被告無權占有系爭土地已如前述，按諸前揭法旨，渠自
    獲有相當於租金之不當得利，並致原告受有損害，是反訴原
    告自得請求反訴被告給付系爭土地相當於租金之不當得利及
    損害賠償，而系爭土地原每年租金為14萬元，為此爰依民法
    第184條及第179條不當得利之規定向反訴被告請求返還相
    當於租金之不當得利及損害賠償。並聲明：
    (1)反訴被告應將台中縣和平鄉○○○段第217-12地號、面積
      2535平方公尺之土地遷讓返還予反訴原告。
    (2)反訴被告應自民國97年起至返還上開土地止，每年1月1日
      給付反訴原告14萬元，及自同年1月2日起至清償日止，按
      年利率百分之5計算之利息。
    (3)反訴原告願供擔保請准宣告假執行。
二、反訴被告抗辯：
    經查本件耕地買賣，出賣人魏慶輝並未將其出賣條件以書面
    通知具有優先承買權之反訴被告，渠等間所為所有權移轉登
    記依法自不得對抗反訴被告；反訴原告仍以所有權人身份對
    反訴被告提起反訴請求返還所有物，顯無足憑。本件反訴原
    告起訴請求反訴被告返還土地或請求給付相當於租金之不當
    得利云云，核無依據。並聲明：
    (1)反訴原告之訴及其假執行之聲請均駁回。
    (2)如受不利之判決，願供擔保請准免為假執行。
三、得心證之理由：
    反訴原告主張反訴被告承租系爭土地，租期於95年12月31日
    屆至，反訴被告迄今仍拒不返還系爭土地，反訴被告並無占
    用系爭土地之法律權源，反訴原告爰依民法第767條、第455
    條及第184條第1項之規定請求反訴被告返還系爭土地。惟查
    ，反訴被告於租期屆滿前95年11月20日提起本訴，就系爭土
    地行使優先承買權，並訴請塗銷系爭土地之所有權移轉登記
    ，為有理由，已如前述，反訴原告既喪失系爭土地所有權人
    之地位，其本於所有權人之地位提起本件反訴，依民法第76
    7條、第455條及第184條第1項之規定請求反訴被告返還系爭
    土地，及給付占用系爭土地之不當得利及損害賠償，即屬無
    據，應予駁回。反訴原告假執行之聲請，因訴之駁回而失所
    依據，應併予駁回之。
參、訴訟費用負擔之依據：民事訴訟法第78條、第85條第1項前
    段。
中　　華　　民　　國　　96　　年　　11　　月　　23　　日
                  民事第一庭    法  官　吳蕙玟
正本係照原本作成。
如對本判決上訴，須於判決送達後20日內向本院提出上訴狀。
中　　華　　民　　國　　96　　年　　11　　月　　23　　日
                                書記官　楊家印
